臺北高等行政法院判決
　　　　　　　　　　　　　　　　　　　 93年度簡再字第4號
再 審原 告　甲○○
再 審被 告　行政院農業委員會
代　表　人　李金龍（主任委員）
訴訟代理人　乙○○
上列當事人間因老年農民福利津貼事件，再審原告不服本院中華
民國93年3月25日93年度簡字第449號判決，提起再審之訴，本院
判決如下：
    主  文
再審之訴駁回。
再審訴訟費用由再審原告負擔。
    事  實
壹、事實概要：
    緣訴外人即再審原告之先母謝含少生前於民國（以下同）82
    年 4月13日由宜蘭縣三星地區農會以非農會會員自耕農資格
    申報加入農民健康保險，並向再審被告之受託機關勞工保險
    局（以下簡稱勞保局）申請老年農民福利津貼，經勞保局審
    核發給自87年1月至91年1月之老年農民福利津貼計新臺幣（
    以下同）147,000元。 嗣謝含少於91年1月1日死亡，再審原
    告於90年1月4日向勞保局申請喪葬津貼。案經勞保局審查結
    果，以91年3月11日保受承字第09160070730號函復再審原告
    略以，依戶籍謄本記載， 謝含少於86年12月6日因原戶長遷
    出變更為戶長，經宜蘭縣三星地區農會函告，謝含少於86年
    12月6日原戶長遷出後， 本人及同戶家屬無土地所有權狀，
    不符參加農保資格等語，乃依行為時（以下同）農民健康保
    險條例第19條規定， 核定自86年12月7日起取消謝含少農民
    健康保險被保險人資格；其於91年1月1日死亡，非屬農保有
    效期間發生之事故，所請喪葬津貼不予給付，前所溢領之87
    年1月至91年1月之老年農民福利津貼 147,000元應繳還，謝
    含少86年12月7日至91年5月31日之保險費 4,198元，將於再
    審原告繳還溢領老年農民福利津貼後沖還。再審原告就其中
    關於應繳還溢領老年農民福利津貼部分不服，循序提起訴願
    、行政訴訟， 案經本院93年度簡字第449號判決認為無理由
    而駁回其訴確定在案。再審原告猶不服，提起本件再審之訴
    。
貳、兩造聲明：
一、再審原告聲明：求為判決
１、原判決廢棄。
２、訴願決定及農民健康保險監理委員會審定均撤銷。
二、再審被告聲明：求為判決駁回再審原告之再審之訴。
、兩造爭點：
    本院93年度簡字第 449號判決有無行政訴訟法第273條第1項
    第2、14款之再審事由？
一、再審原告陳述：
１、原審判決斤斤於謝含少係因再審原告在遷出戶口後（即86年
    12月6日） 該戶已無農地可供加保，遂認定喪失被保險人資
    格，然查原審所未加審究者，謝含少係參加非會員自耕農之
    農民健康保險，誘因其欲領取老年農民福利津貼而參加上開
    保險，泛言之，其參加之條件一者需年滿65歲，二者需為農
    會會員，今捨年滿65歲之老年者，是否能躬親料理日常家務
    不言，即從非農會會員以言，其法令究作何解，原審及訴願
    決定與審定書均未提，且此對案情有重大關係事項，足生影
    響於判決之重要證據漏未審酌，實有行政訴訟法第273條第1
    項第14款之再審理由，換言之，本件系爭不惟謝含少之繼承
    人應否繳還溢領之老年農民福利津貼 147,000元之問題，尚
    在審究政府設立老年農民福利津貼之立法原意，況謝含少有
    按月繳交保險費，而繳交保險費係採季繳，亦悉依農民健康
    保險條例第13條規定辦理。綜上，原審並未審究謝含少參加
    非農會會員之健康保險，而以之請領老年農民福利津貼之從
    屬關係及其所涉法律問題，並政府訂定老年農民福利津貼之
    立法本意為何，如就判決所認該農民健康保險條例復苛以年
    滿65歲以上老年猶需於喪失被保險人資格後，還要主動呈報
    地方基層農會備查，是項法款是否基於公平原則所訂立，原
    審判決就此重要法律見解未加詳查，亦未於判決文中敘明毋
    庸調查之理由，顯有重大違誤。
２、謝含少參加本案農民健康保險與保險機關之宜蘭縣三星地區
    農會及承保之勞保局依法應屬於民法上所規定之雙向契約，
    即謝含少有繳交保險費之義務，而勞保局有為保險之義務，
    是為立於對等權位之法律關係，居於法律上之公平原則，謝
    含少經勞保局核定自86年12月7日喪失被保險人資格， 則前
    述兩機關即應主動通知已經年滿65歲之被保險人，並應主動
    停止在被保險人謝含少帳戶逐次扣繳保險費，上述兩機關既
    在謝含少帳戶續扣繳87年1月至91年1月保險費，顯係其作業
    行為有民法第217條規定之與有過失之責任， 是以，若從嚴
    以觀之，上述兩機關既然續收保險費，則保險關係尚存在，
    而再審原告據以請求喪葬津貼，當然無可置疑。今再審原告
    勉為接受，不計此權益，然若在追繳溢領之 147,000元，應
    屬於法無據，且謝含少與上述兩機關之保險關係於謝含少91
    年1月1日死亡前仍屬存在，自非「溢領」，況其均交保險費
    ，此屬理所當然之事。
３、原審判決及訴願決定均認謝含少係參加非農會會員之農民健
    康保險，又其每月津貼 3,000元亦需年滿65歲以上之老農始
    足當之，既曰非農會會員，當屬附屬於會員而言（即謝含少
    之加保屬從事農業工作農民健康保險認定標準及資格審查辦
    法第2、3條）， 原審判決並未依行政訴訟法第113條規定詳
    加調查證據，調查當初謝含少參加保險是以何人名義之土地
    所有權狀而加保，苟是不然，何以再審原告遷出後，謝含少
    即無所證明而遭終止保險關係，又如若當初係依存於再審原
    告名義之直系血親而加保，再審原告遷出，而彼亦仍有土地
    所有權狀，又仍為農會會員，此對謝含少之有無土地所有權
    狀據以加保，並無半絲影響，而其自87年1月迄91年1月期間
    之保險關係，當然會依法存在。既已存在又交保險費，非惟
    勞保局應據申請發給喪葬津貼，亦無溢領問題。綜之，原審
    判決及審定已有疏漏。原審判決亦不詳盡調查此項非會員重
    要證據，法律見解重點失誤，自難甘服。
４、再審原告在訴願及審議中均曾陳明：保險機關逐次扣繳存款
    帳戶中保費之證據，原審判決亦所是認，然是項保費，在決
    定書中有言「保費 4,198元將於繳還溢領…後沖還」，但對
    此項繳交保費之證據， 攸關保險關係是否自82年4月13日起
    迄91年1月止持續存在之問題， 判決書中不採亦未敘明，顯
    有判決理由與主文矛盾之違法 （行政訴訟法第273第1項第2
    款）。
５、本件再審原告係於93年4月5日收受原審判決書，有收受判決
    書信封上之郵戳日期為憑，而本案再審原告因一時忙於公務
    ，致遲誤20日之上訴期間而未上訴，職是， 本案已於93年4
    月25日確定，再審原告乃遵於確定日起，法定之30日內不變
    期間，依法提起再審之訴。
６、綜上所述，原審未查明上述諸端，徒以謝含少業經勞保局認
    定無土地可加保，而喪失被保險人資格，即不得申領喪葬津
    貼及應將溢領老年農民福利津貼交回，卻不查明謝含少與再
    審原告及保險機關相互間關係，進一步言之，如若再審原告
    再將戶籍遷回，而恢復為同一戶，抑或再審原告將戶籍遷出
    後，不僅謝含少一人一戶，且謝含少是否即位居於該戶之空
    中閣樓？此已漠視謝含少係以非農會會員加保之事實。是本
    案原審未盡調查能事，實有違誤，爰請判決如再審原告訴之
    聲明。
二、再審被告陳述：
１、按「本條例之適用對象為年滿65歲且參加農民健康保險年資
    合計六個月以上者，其福利津貼之發放至本人死亡當月止。
    」為84年5月31日公布施行（以下同） 之老年農民福利津貼
    暫行條例第3條所明定。 次按「老年農民年滿65歲，正參加
    農民健康保險，其加保年資合計六個月以上，且無左列各款
    情形之一者，得依本辦法申請福利津貼。…」「符合第 2條
    第 1項所定資格之老年農民申請發給福利津貼時，應填具申
    請書，並檢附身分證正背面影本各一份，向戶籍所在地之基
    層農會申領之。前項申領，應按年辦理…。」「已領取福利
    津貼之老年農民喪失第2條第1項所定資格時，應自事實發生
    之日起30日內，檢具相關文件資料，向所屬基層農會申報，
    並轉知勞工保險局；其福利津貼發放至喪失資格之當月止。
    老年農民死亡時，其法定繼承人或其農民健康保險喪葬津貼
    之領取人應自老年農民死亡之日起30日內，向所屬基層農會
    申報，並轉知勞工保險局；其福利津貼發放至老年農民死亡
    當月止。老年農民有前項情形，其溢領之福利津貼應由本人
    或前項繼承人、領取人自事實發生之日起30日內繳還；未繳
    還者，得依法訴求。」為84年6月8日發布施行之老年農民福
    利津貼申領及核發辦法第2條第1項、第4條及第8條所規定。
２、本件謝含少（歿於91年1月1日），經勞保局核定，自86年12
    月7日起取消其農保被保險人資格， 則依首揭法條規定，謝
    含少自87年 1月起不具申領老年農民福利津貼之資格條件，
    不符本條例資格而領取福利津貼者，其溢領之福利津貼應由
    本人或法定繼承人自事實發生之日起30日內繳還，故勞保局
    依法函知再審原告， 謝含少自87年1月起不具申領老年農民
    福利津貼之資格條件，前所溢領87年1月至91年1月之福利津
    貼計 147,000元應予繳還，核無違誤，應予維持，原決定駁
    回其訴願，亦無不合，均請予以維持。另原告訴請恢復其農
    保被保險人資格及給付喪葬津貼部分，係屬內政部主管。
３、綜上所述，爰請判決如再審被告答辯之聲明。
    理  由
一、按「簡易訴訟程序之裁判得不經言詞辯論為之。」行政訴訟
    法第233條第1項定有明文，合先敘明。
二、按「有左列各款情形之一者，得以再審之訴對於確定終局判
    決聲明不服。但當事人已依上訴主張其事由或知其事由而不
    為主張者，不在此限：…二、判決理由與主文顯有矛盾者。
    …十四、原判決就足以影響於判決之重要證物漏未斟酌者。
    」行政訴訟法第273條第1項第2及14款定有明文。 是行政訴
    訟之當事人或其繼受人對原判決提起再審之訴，必須具有行
    政訴訟法第273條第1項所列各款情形之一者， 或該條第2項
    之情形始得為之。
三、再審原告主張原判決具有行政訴訟法第273條第 1項第2款之
    再審事由部分：
    查原判決認定再審被告得命已死亡之老年農民（謝含少）之
    繼承人（再審原告）繳還溢領之老年農民福利津貼之理由乃
    在：「(一)按『本條例之適用對象為年滿65歲且參加農民健康
    保險年資合計六個月以上者，其福利津貼之發放至本人死亡
    當月止。』行為時老年農民福利津貼暫行條例第 3條定有明
    文。次按『老年農民年滿65歲，正參加農民健康保險，其加
    保年資合計六個月以上，且無左列各款情形之一者，得依本
    辦法申領福利津貼。…』『符合第2條第1項所定資格之老年
    農民申請發給福利津貼時，應填具申請書，並檢附身分證正
    背面影本各一份，向戶籍所在地之基層農會申領之。前項申
    領，應按年辦理…。』『已領取福利津貼之老年農民喪失第
    2條第1項所定資格時，應自事實發生之日起30日內，檢具相
    關文件資料，向所屬基層農會申報，並轉知勞工保險局；其
    福利津貼發放至喪失資格之當月止。老年農民死亡時，其法
    定繼承人或其農民健康保險喪葬津貼之領取人應自老年農民
    死亡之日起30日內，向所屬基層農會申報，並轉知勞工保險
    局；其福利津貼發放至老年農民死亡當月止。老年農民有前
    項情形，其溢領之福利津貼應由本人或前項繼承人、領取人
    自事實發生之日起30日內繳還；未繳還者，得依法訴求。』
    為行為時老年農民福利津貼申領及核發辦法第2條第1項、第
    4條及第8條亦有規定。(二)再按民法第1148條規定：『繼承人
    自繼承開始時，除本法另有規定外，承受被繼承人財產上之
    一切權利、義務。但權利、義務專屬於被繼承人本身者，不
    在此限。』核前揭關於已領取老年福利津貼之老年農民於喪
    失其法定資格時，所生繳還溢領之老年農民福利津貼之公法
    上義務，屬財產法上之性質，且不具有一身專屬性，是於老
    年農民死亡時，即繼承開始時，由繼承人概括承受之。(三)本
    件原告不爭其係謝含少之法定繼承人，依前揭之說明，被告
    所委託之勞工保險局命原告繳還其繼承人所溢領之系爭老年
    農年農民福利津貼，於法自屬有據。」是原判決理由欄已詳
    載原審認定該案原告之訴為無理由之理由安在，並於主文欄
    諭知原告之訴駁回，並無本件再審原告指摘之行政訴訟法第
    273條第1項第2款「判決理由與主文顯有矛盾」 之再審事由
    。至於謝含少有無繳交保費，尚與再審原告要否繳還溢領之
    老年農民福利津貼無涉，自難以此遽指原判決有判決理由與
    主文顯有矛盾之違法，併此敘明。
四、再審原告主張原判決具有行政訴訟法第273條第1項第14款之
    再審事由部分：
    查本件再審原告指摘原判決漏未斟酌足以影響於判決之重要
    證物為–謝含少係參加非農會會員之農民健康保險，再審原
    告遷出，而彼仍有土地所有權狀，又仍為農會會員，此對謝
    含少之有無土地所有權狀據以加保，並無半絲影響，而其自
    87年1月迄91年1月期間之保險關係，當然會依法存在。惟按
    「本條例所稱老年農民，應符合下列各款資格條件︰一、年
    滿65歲。二、申領時參加農民健康保險之農民且加保年資合
    計六個月以上者或已領取勞工保險老年給付之漁會甲類會員
    ，且會員年資合計六個月以上者。」為老年農民福利津貼暫
    行條例第3條所明定。 又按「從事農業工作之農民（以下簡
    稱農民）申請參加農民健康保險，應具備左列各款資格條件
    ：…四、合於左列各目情形之一者：（一）自耕農：以本人
    、配偶、同戶直系血親、翁姑或媳婦所有農地（包括農、林
    、漁、牧用地）平均每人面積 0.1公頃以上或利用耕地以外
    固定農事設施（指室內場地及設備）平均每人面積0.05公頃
    以上，從事農業生產者。…」復為85年 5月30日修正公布（
    以下同）之從事農業工作農民申請參加農民健康保險認定標
    準及資格審查辦法第2條第4款第1目所規定。 本件訴外人謝
    含少即係依上揭從事農業工作農民申請參加農民健康保險認
    定標準及資格審查辦法第 2條第4款第1目之規定申請參加農
    民健康保險，然謝含少原先憑以申請參加農民健康保險之同
    戶直系血親即再審原告於86年12月6日遷出後， 本人及同戶
    家屬已無所有農地可供謝含少繼續參加農民健康保險，是謝
    含少已不符合參加農民健康保險之資格，進而不符合老年農
    民福利津貼暫行條例第3條規定之老年農民之資格， 自不得
    再領取老年農民福利津貼。從而，原審縱經斟酌再審原告所
    主張之「謝含少係參加非農會會員之農民健康保險，再審原
    告遷出，而彼仍有土地所有權狀，又仍為農會會員，此對謝
    含少之有無土地所有權狀據以加保，並無半絲影響，而其自
    87年1月迄91年1月期間之保險關係，當然會依法存在」云云
    等證物，亦難使再審原告受較有利之裁判，是原告之上開主
    張尚非足以影響於判決之重要證物，本件自無行政訴訟法第
    273條第1項第13款之再審事由。
五、綜上所述， 本件不具有行政訴訟法第273條第1項第2、14款
    之情形，再審原告以之為再審事由提起再審之訴，並無理由
    ，爰不經言詞辯論，逕以判決駁回之。至於原告訴請併予撤
    銷農民健康保險監理委員會審定部分，因此部分並非原判決
    之標的，再審原告無從就此部分提起再審之訴，併予駁回。
六、本件事證已臻明確，兩造其餘攻擊防禦方法均與本案判決結
    果不生影響，故不逐一論述，併此敘明。
據上論結，本件再審之訴為無理由，爰依行政訴訟法第233條第1
項、第236條、第98條第3項前段，判決如主文。
中　　華　　民　　國　　94　　年　　12 　 月　　27  　日
               　　　　　　　　　第四庭法    官 吳慧娟
上為正本係照原本作成。
本件以訴訟事件所涉及之法律見解具有原則性者為限，始得於本
判決送達後20日內向本院提出上訴狀並表明上訴理由，如已於本
判決宣示後送達前提起上訴者，應於判決送達後20日內補具上訴
理由（均按他造人數附繕本），且經最高行政法院許可後方得上
訴。
中　　華　　民　　國　　94　　年　　12 　 月　　27  　日
          　　　　　　　　　　　　　　 書 記 官 劉道文
